臺灣高等法院刑事判決
110年度交上訴字第24號
上  訴  人  
即  被  告  黃霈語



選任辯護人  林夏陞律師（法律扶助）
上列上訴人即被告因公共危險案件，不服臺灣新竹地方法院108
年度交訴字第117號，中華民國109年10月7日第一審判決（起訴
案號：臺灣新竹地方檢察署108年度偵字第5913號），提起上訴
，本院判決如下：
    主  文
上訴駁回。
黃霈語緩刑貳年。
    事  實
一、本案經本院審理結果，認第一審以上訴人即被告黃霈語（下
    稱被告）犯刑法第185條之4肇事遺棄罪，量處有期徒刑6月
    ，認事用法及量刑均無不當，應予維持，並引用第一審判決
    書記載之事實、證據及理由（如附件）。
二、駁回上訴之理由：
　㈠被告上訴意旨略以：被告業已與過失傷害被害人黃綉雯達成
    和解，得到宥恕，請求從輕量刑，給予被告改過自新之機會
    云云。
　㈡按量刑輕重，屬法院得依職權自由裁量之事項，苟其量刑已
    以行為人之責任為基礎，並斟酌刑法第57條各款所列情狀，
    在法定刑度內，酌量科刑，無偏執一端，致明顯失出失入情
    形，自不得指為不當或違法（最高法院103年度台上字第291
    號、第331號判決意旨參照）；且在同一犯罪事實與情節，
    如別無其他加重或減輕之原因，下級審量定之刑，亦無過重
    或失輕之不當情形，則上級審法院對下級審法院之職權行使
    ，原則上應予尊重（最高法院85年度台上字第2446號判決意
    旨參照）。經查原審審酌被告騎車發生本件車禍事故，致黃
    綉雯倒地受傷，被告竟於肇事後逕自騎乘機車逃逸，所為有
    所不當；並審及被告業與黃綉雯達成和解、給付完畢，黃綉
    雯亦表示願意原諒被告等情，暨被告高中畢業之智識程度、
    現為無業，需另扶養腦性麻痺子女、尚有其他2個學齡子女
    ，家裡經濟狀況勉持，先生有負債等刑法第57條各款所列情
    狀為被告量刑之基礎量刑，並無濫用量刑權限，亦無判決理
    由不備，或其他輕重相差懸殊等量刑有所失出或失入之違法
    或失當之處。況被告雖事後與黃綉雯達成和解，然如上所述
    ，原審顯已斟酌刑法第57條各款事由，並基於刑罰目的性之
    考量、刑事政策之取向以及行為人刑罰感應力之衡量等因素
    而為刑之量定，並以行為人責任為基礎，未逾越法定刑度，
    亦無違背公平正義之精神，客觀上不生量刑畸重畸輕之裁量
    權之濫用，核屬法院量刑職權之適法行使，難認有何不當。
    從而，被告提起上訴，仍執前開情詞為爭執，並對於原審量
    刑之自由裁量權限之適法行使，持己見為不同之評價，而指
    摘原判決不當，自難認有理由，應予以駁回。
三、緩刑之宣告：
　　被告前未曾因故意犯罪受有期徒刑以上刑之宣告，有本院被
    告前案紀錄表附卷可憑，審酌被告因一時失慮，致罹刑典，
    其於犯罪後於本院業已坦認犯行，且已與黃綉雯達成和解，
    並當庭給付和解金，有臺灣新竹地方法院109年度交附民字
    第119號和解筆錄（見本院卷第79頁）在卷可稽，並經黃綉
    雯表示：就本件之量刑均無意見等語，有本院公務電話紀錄
    在卷可稽（見本院卷第75頁），足見被告顯有悔悟之意，經
    此刑之宣告後，應知所警惕而無再犯之虞，本院綜核各情，
    認上開有期徒刑之宣告，已足策其自新，所宣告之刑，以暫
    不執行為適當，爰依刑法第74條第1項第1款規定諭知緩刑2
    年。
據上論斷，應依刑事訴訟法第373條、第368條，判決如主文。
本案經檢察官林佳穎提起公訴，檢察官柯怡如到庭執行職務。
中　　華　　民　　國　　110 　年　　4 　　月　　1 　　日
　　　　　　　　　刑事第十二庭  審判長法　官  陳如玲
　　　　　　　　　　　　　　　　　　  法　官  蔡如惠
　　　　　　　　　　　　　　　　　　  法  官　郭惠玲
以上正本證明與原本無異。
如不服本判決，應於收受送達後20日內向本院提出上訴書狀，其
未敘述上訴之理由者並得於提起上訴後20日內向本院補提理由書
（均須按他造當事人之人數附繕本）「切勿逕送上級法院」。
                                      書記官  賴尚君
中　　華　　民　　國　　110 　年　　4 　　月　　1 　　日
附錄本案論罪科刑法條全文：
中華民國刑法第185條之4（肇事遺棄罪）
駕駛動力交通工具肇事，致人死傷而逃逸者，處1年以上7年以下
有期徒刑。
附件：
臺灣新竹地方法院刑事判決　　　　　　108年度交訴字第117號
公　訴　人　臺灣新竹地方檢察署檢察官
被　　　告　黃霈語
上列被告因公共危險案件，經檢察官提起公訴（108年度偵字第5
913號），本院判決如下：
    主  文
黃霈語犯肇事致人傷害逃逸罪，處有期徒刑陸月。
    事  實
一、黃霈語於民國108 年3 月20日16時30分許騎乘車號000-000
    號重型機車，自新竹市○○○路○段東向路邊人行道、由東往西
    方向逆向起駛至○○○路與○○路路口後，跨入行車管制號誌三
    岔路口欲橫穿行人穿越道左轉建美路時，未充分注意由黃綉
    雯所騎乘、正沿新竹市○○路由南往北方向駛入外側右轉車道
    ，遇綠燈時相欲右轉○○○路○段之車號000-000 號重型機車，
    且未讓黃綉雯之順向車輛先行，致黃綉雯見狀閃避不及、機
    車因而右傾倒地，黃綉雯因此受有下腹部、下背部及兩側下
    肢多處挫傷之傷害（黃霈語所涉過失傷害部分，未據告訴）
    。詎黃霈語明知其所騎乘之車輛肇事，並致黃綉雯人車倒地
    ，已能預見黃綉雯可能因此受有傷害，竟仍基於肇事致人受
    傷而逃逸之不確定故意，未協助黃綉雯為必要之救護或報警
    處理，亦未等候員警到場處理，且未留下姓名及聯絡方式，
    亦未獲得黃綉雯之同意即騎乘上開重型機車離開現場。
二、案經黃綉雯訴由新竹市警察局第二分局報告臺灣新竹地方檢
    察署檢察官偵查起訴。
    理  由
壹、程序部分：
一、按被告以外之人於審判外之言詞或書面陳述，除法律有規定
    者外，不得作為證據。另按被告以外之人於審判外之陳述，
    雖不符合同法第159 條之1 至第159 條之4 之規定，然經當
    事人於審判程序同意作為證據，法院審酌該言詞陳述或書面
    陳述作成時之情況，認為適當者，亦得為證據。當事人、代
    理人或辯護人於法院調查證據時，知有第159 條第1 項不得
    為證據之情形，而未於言詞辯論終結前聲明異議者，視為有
    前項同意，刑事訴訟法第159 條第1 項、第159 條之5 分別
    定有明文。該條立法意旨在於傳聞證據未經當事人之反對詰
    問予以核實，原則上先予排除，惟若當事人已放棄反對詰問
    權，於審判程序中表明同意該等傳聞證據可作為證據；或於
    言詞辯論終結前未聲明異議，基於尊重當事人對傳聞證據之
    處分權，及證據資料愈豐富，愈有助於真實發見之理念，且
    強化言詞辯論主義，使訴訟程序得以順暢進行，上開傳聞證
    據亦均具有證據能力。查：本件被告以外之人於審判外之言
    詞或書面陳述屬傳聞證據，經檢察官、被告於本院準備程序
    中未爭執證據能力，且迄於言詞辯論終結前亦未聲明異議，
    復本院認其作成之情形並無不當情形，經審酌後認為適當，
    均應認於本案有證據能力。
二、另本件認定事實引用之卷內其餘非供述證據部分資料，並無
    證據證明係公務員違背法定程序取得，且被告亦未於言詞辯
    論終結前表示無證據能力，應可作為本件之證據。
貳、實體部分：
一、認定犯罪事實所憑證據及認定之理由
    訊據被告黃霈語固不否認有於上揭時地騎乘重型機車自新竹
    市○○○路○段東向路邊人行道、由東往西方向起駛至○○○路與○
    ○路路口後，跨入行車管制號誌三岔路口欲橫穿行人穿越道
    左轉建美路，致告訴人黃綉雯騎乘之機車閃避不及，因此機
    車右傾倒地，並因此致使告訴人受有下腹部、下背部及兩側
    下肢多處挫傷之傷害等節，惟矢口否認有何肇事致人傷害逃
    逸犯行，並辯稱：整個過程我有留在現場，監視器有錄到我
    幫告訴人撿東西，告訴人有揮手叫我離開，雖然我沒有留下
    電話，但是因為告訴人一直叫我離開，如果我是肇事逃逸，
    告訴人應該會攔住我，我沒有肇事逃逸的故意等語。經查：
　㈠被告於108 年3 月20日16時30分許騎乘車號000-000 號重型
    機車，自新竹市○○○路○段東向路邊人行道、由東往西方向起
    駛至○○○路與○○路路口，跨入行車管制號誌三岔路口欲左轉○
    ○路時，由行人穿越道駛入號誌管制路口，又未充分注意由
    告訴人騎乘，正沿新竹市○○路由南往北方向駛入外側右轉車
    道，遇綠燈時相欲右轉○○○路○段之車號000-000 號重型機車
    ，且未讓告訴人之順向車輛先行，致告訴人見狀閃避不及、
    機車因而右傾倒地，並因此受有下腹部、下背部及兩側下肢
    多處挫傷之傷害等節，等情，業經告訴人於警詢、偵查及本
    院審理程序中指訴明確（見108 年度偵字第5913號卷【下稱
    偵卷】第7 至8頁、第38至39頁，本院108 年度交訴字第117
     號卷【下稱本院卷】第93至100 頁），並有警員陳以豪108
     年5 月14日製作之偵查報告1 份、新竹馬偕紀念醫院普通
    診斷證明書1 紙、車號000-000 號重型機車車輛詳細資料報
    表1 份、道路交通事故現場圖1 份、道路交通事故調查報告
    表（一）、（二）1 份、新竹市警察局道路交通事故談話紀
    錄表1 張、新竹市警察局交通警察隊第三組道路交通事故肇
    事人自首情形紀錄表2 份、疑似道路交通事故肇事逃逸追查
    表1 份、竹市警交字第E00000000 號舉發違反道路交通事件
    通知單1 張、現場及車損照片16張、警員陳以豪108年7 月1
    2日製作之職務報告1 份、路口監視錄影擷取翻拍照片5 張
    、新竹市政府108 年8 月26日府交管字第1080132773號肇事
    路口號誌運作正常之回函1 份、交通部公路總局新竹區監理
    所竹苗區車輛行車事故鑑定會鑑定意見書1份本院勘驗監視
    器錄影光碟筆錄1 份附卷可查（見偵卷第4 頁、第9 頁、第
    13頁、第17頁、第18至19頁、第20頁、第23至24頁、第25頁
    、第26頁、第27至30頁、第44頁、第45至46頁、第48頁、第
    53至54頁，本院卷第67至76頁）。
　㈡被告固以前詞置辯，然告訴人已於警詢中陳稱以：我騎乘000
    -000 普通重型機車沿○○路外側車道往○○○路的方向行駛，行
    駛到接近○○○路要右轉時，右側人行道有一部機車騎出來，
    我人車倒地，對方下車之後將我的機車扶起，雙方檢查一下
    傷勢後，我並沒有明顯外傷，只是感覺到疼痛，對方過程中
    並無與我交談，我還沒詢問對方之後要怎麼處理時對方已經
    騎車離去，車禍發生後我是先打給我先生並等我先生到場後
    才打110 報案，對方車禍後沒有留在現場，也沒有報警或是
    實施救護措施，我沒有同意對方離開等語（見偵卷第7 頁反
    面至第8 頁）；於偵查中陳稱則以：我沒有叫被告離開，我
    也沒有同意被告離開，當下被告都沒有講話，被告把我扶起
    來就走了。我有跟被告講我應該沒什麼事，但是我並沒有叫
    被告走，我也沒有揮手叫被告離開等語（見偵卷第38頁反面
    ）；於本院審理中證述略以：當天我直行要右轉，紅綠燈是
    綠燈，我右轉後，突然人行道有台車衝出來，我反應不及，
    我先剎車，撞到後倒地，對方有把我車子扶起來，及把我散
    落飲料撿起來，但對方全程都沒有講話，我就開始先檢查我
    的傷口，看有無受傷，對方也是看了看，之後就把車子牽起
    來後，就逆向騎走，我被自己的摩托車壓住，對方幫我扶起
    來，所以背部有受傷，我有與對方講話，我檢查傷口後跟她
    說應該沒有事，但對方都沒有回我，他後來車子牽起來，就
    直接騎走了，我跟對方說應該沒有事時，沒有順便跟她說可
    以離開，也沒有揮手叫她離開，對方離開前，也沒有特別交
    代聯繫方式，我印象中，對方沒有跟我說過一句話，我是在
    被告上車準備要離開，開始打電話，因為被告直接逆向迴轉
    要離開，我攔都攔不住，所以我就打電話給我先生講狀況，
    被告扶我起來，幫忙檢飲料時，我們之間也沒有對話，都是
    我在講話，我在檢查傷口，說應該沒事，結果被告撿完飲料
    就騎走，我說我沒事的意思因為當下沒有明顯外傷，背部我
    也沒有翻開看，之後到醫院才覺得疼痛，被告當時也沒有問
    我是否需要送醫院，也沒有留下任何聯繫方式、姓名、電話
    等資料，被告將飲料撿起來、車子扶起來就離開，都沒有說
    過一句話，我沒有跟被告說「我沒有事，你可以離開」，或
    是揮手示意被告可以離開等語（見本院卷第93至98頁）。是
    告訴人就事故發生後，告訴人人車倒地，被告雖有下車將機
    車扶起，並撿取掉在地上的飲料後騎車離開現場，惟過程中
    告訴人僅對被告表示應該沒事，告訴人並未對被告說出可以
    離開等言詞，亦未揮手示意被告可以離去，且被告未主動詢
    問告訴人可否離開，亦未告知告訴人其聯絡方式，更未於離
    開前告知告訴人其欲離開等情，其前後指述之內容均頗為一
    致，並無矛盾之處，是告訴人上揭證言，應堪採信。
　㈢又經本院勘驗路口監視器錄影光碟，勘驗結果為：（影片畫
    面時間：16:13:26）告訴人與其騎乘之機車向右倒地，路旁
    停放之機車被碰到而傾斜，建美路車道前方之行人專用號誌
    顯示紅燈，（影片畫面時間：16:13:31）被告停妥機車後往
    告訴人人黃倒地處走來，（影片畫面時間：16：13:34 ）被
    告用手欲將告訴人倒地之機車扶起，（影片畫面時間：16:1
    3: 40 ）被告用手、告訴人在機車上起身用腳，合力將倒地
    之機車扶起，（影片畫面時間：16:13:42）被告彎腰幫告訴
    人撿拾掉在地上的東西，告訴人坐在已立起之機車上，（影
    片畫面時間：16:13:57）被告彎腰幫告訴人撿拾掉在地上的
    東西，告訴人起身離開機車彎腰看地上的東西，（影片畫面
    時間：16:14:22）被告幫忙撿拾地上東西完畢，雙方疑似短
    暫交談後，被告走回自己機車處，（影片畫面時間：16:14:
    36）告訴人站在原處打電話，被告騎乘機車準備離去，（影
    片畫面時間：16:14:39）告訴人站在原處打電話，被告逆向
    騎乘機車離去，告訴人未攔阻被告離去等節，有本院109 年
    5 月19日勘驗筆錄及其附件在卷可按（見本院院第62至63頁
    、第71至75頁），上揭勘驗內容與告訴人前揭指述與證言頗
    為符合，全程可見被告確有撿拾之動作，並於撿拾東西後，
    隨即騎乘機車離開，雖其間告訴人有與被告交談之情形，然
    自被告撿拾東西完畢，至被告騎上機車準備離開之時間，約
    僅有14秒鐘，且無論是在撿拾東西過程中，或撿拾東西後被
    告與告訴人疑似交談過程中，抑或被告騎乘機車離去時之際
    ，均未見告訴人有何揮舞手臂示意被告離去之動作，是告訴
    人有無被告所稱之揮手示意離去舉動，已顯有可疑之處。嗣
    本院於審理過程中就監視錄影畫面再度勘驗，其結果如下：
    〈影片畫面時間16：14：16〉被告蹲下地上撿東西，告訴人手
    拿手機，似乎在操作手機，〈影片畫面時間16：14：17〉告訴
    人略為轉向被告的位置，被告持續撿拾東西。〈影片畫面時
    間16：14：18〉被告起身，告訴人仍然手拿手機，維持原來
    動作，〈影片畫面時間16：14：19〉被告起身轉向告訴人，告
    訴人還是手持手機，並無揮手的動作，〈影片畫面時間16：1
    4：20〉被告往畫面右側步行，告訴人還是在操作手機，沒有
    看到告訴人揮手的動作，〈影片畫面時間16：14：21〉告訴人
    把手機拿起來接聽通話，被告走向畫面右側之機車，亦未見
    告訴人有揮手動作，亦有本院109 年9 月15日審判筆錄附卷
    可考（見本院卷第99頁），是以，由上揭勘驗內容應可確知
    ，被告雖有於本件事故發生後，停留於事故現場，並協助撿
    拾物品，然告訴人並未於被告離開前有任何揮手示意被告可
    以離開之動作等節，至為灼然。是被告顯未經告訴人同意即
    離開現場。
　㈣被告雖又主張於影片畫面16：14：21秒時，告訴人有右手往
    安全帽移動之動作，此即被告所稱告訴人揮手叫其離開之動
    作等語。然則審判長據此詢以告訴人時，告訴人答稱：我那
    時候的動作是應該撥開安全帽，以便塞手機到耳朵旁邊講電
    話，因為我的安全帽是全罩式的。我的動作並不是叫被告離
    開等語（見本院卷第100 頁），而觀之監視錄影畫面，告訴
    人全程均將安全帽帶於頭上，且告訴人於影片畫面時間16：
    14：21秒後，確實將手機拿起有接聽之情形，而時下許多機
    車騎士為求方便，常於騎乘機車時將手機塞於安全帽之耳際
    ，是告訴人稱其將右手往安全帽移動之動作，為移動安全帽
    以將手機塞入安全帽中之語，亦合乎常情，是被告主張該動
    作乃告訴人要其離開等語，顯與告訴人之真意有別。其次，
    一般人若要示意他人可離開現場，通常會有大幅度揮舞手臂
    或手掌之動作，且其動作次數通常不僅1 次，告訴人上述舉
    動僅係單純將右手舉起往安全帽移動，其動作與一般人示意
    離開之動作已頗不相當，且次數僅有1 次，被告將此舉動解
    為告訴人讓其離去之意思，顯與一般人認知差距甚大。又被
    告於審理中亦陳稱：我於被害人揮手後沒有再詢問被害人有
    無怎麼樣，是否真的可以離開等語（見本院卷第106 頁），
    更徵被告並未確實認知到告訴人有做出可以離開之真意，即
    擅自離開現場。再者，被告於審理中稱：被害人後來打電話
    應該是要打電話給家人，跟家人講這件事，我當時也懷疑可
    否走，所以我有等一下，後來我才騎機車走，我沒有問被害
    人我可以走了嗎，又看到被害人在講電話，所以我就沒有講
    話等語（見本院卷第106 至107 頁），益徵告訴人當時正在
    講電話中，被告亦未積極向告訴人詢問或確認可否離去，即
    逕自離開現場。總此，被告雖稱告訴人有做出右手往安全帽
    移動之動作，並主張此即為告訴人示意被告可以離開，然該
    動作之意涵自理性第三人角度觀之，顯與被告所言不同，且
    被告於告訴人做出該動作，並開始講電話後，雖對該動作含
    意有所疑慮，然仍未進一步詢問或確認告訴人可否離去，亦
    未主動告知告訴人其欲離去，亦為被告所自承，是被告上揭
    主張顯與常情不符，實難堪採。綜此，被告顯未經告訴人同
    意即離開現場，其主觀上具有肇事逃逸之犯意，亦堪肯定。
　㈤從而，被告既未予告訴人必要之救護或報警處理，且未經告
    訴人之同意，亦未留下姓名、聯絡電話，逕自騎車離去，告
    訴人無從知悉被告之下落，是以被告主觀有肇事逃逸犯意，
    應堪認定。綜上所述，本案事證已經明確，被告肇事逃逸犯
    行，堪予認定，自應依法予以論罪科刑。
二、論罪科刑
　㈠核被告所為，係犯刑法第185條之4之駕駛動力交通工具肇事
    ，致人傷害而逃逸罪。
　㈡按犯罪之情狀顯可憫恕，認科以最低度刑仍嫌過重者，得酌
    量減輕其刑，刑法第59條定有明文。立法理由中指出：本條
    所謂「犯罪之情狀可憫恕」，自係指裁判者審酌刑法第57條
    各款所列事項以及其他一切與犯罪有關之情狀之結果，認其
    犯罪足堪憫恕者而言。再同為肇事逃逸者，其原因動機不一
    ，犯罪情節亦未必盡同，造成危害社會之程度自屬有異，法
    律科處此類犯罪，所設之法定最低本刑卻屬相同，且縱量處
    最低法定刑，仍無從依法易科罰金或易服社會勞動，不可謂
    不重。衡諸本件車禍事故，被告肇事後雖逕自騎車離開現場
    ，有所不該，然其於事發時尚有停留現場一段時間，於本院
    已與告訴人達成和解，並履行完畢，告訴人並表示願意原諒
    被告等節，此有本院109 年5 月19日準備程序筆錄附卷可按
    （見本院卷第64頁），本院因認被告固因一時失慮致罹重典
    ，然與其他肇事逃逸之行為人事發後隨即逃離完全未於現場
    停留，或肇事致人受傷嚴重者等相比，被告犯罪情節實屬較
    輕，依被告犯罪之具體情狀及行為背景觀之，確屬情輕法重
    ，客觀上足以引起社會一般人之同情，縱宣告法定最低度之
    刑猶嫌過重，爰依刑法第59條規定酌減其刑。
　㈢爰以行為人之責任為基礎，審酌被告騎車發生本件車禍事故
    ，致告訴人倒地受傷，被告竟於肇事後逕自騎乘機車逃逸，
    所為有所不當；並審及被告業與告訴人達成和解且給付完畢
    ，告訴人亦表示願意原諒被告等情，暨被告高中畢業之智識
    程度、從事過出納、工廠上班，因為小朋友腦性麻痺，現在
    並無，與先生、5 個小孩同住，最小的小二，再來是國中，
    其他都成年，家裡經濟狀況勉持，先生有負債，但自身沒有
    負債。等家庭經濟狀況（見本院卷第107頁）等一切情狀，
    量處如主文所示之刑。
據上論斷，應依刑事訴訟法第299條第1項前段，判決如主文。
本案經檢察官林佳穎提起公訴，檢察官高如應到庭執行職務。
中    華    民    國   109    年    10    月    7     日
                  刑事第六庭    審判長法  官  馮俊郎
                                      法  官  王子謙
                                      法  官  王榮賓